【裁判字號】    96,上,314
【裁判日期】    970617
【裁判案由】    確認債權不存在
【裁判全文】
臺灣高等法院臺中分院民事判決           96年度上字第314號
上  訴  人  戊○○
訴訟代理人  楊振裕律師
複代理人    黃文皇律師
被上訴人    丁○○
訴訟代理人  楊振芳律師
上列當事人間確認債權不存在事件，上訴人對於中華民國96年9
月13日臺灣彰化地方法院第一審判決（96年度訴字第518號），
提起上訴，本院於97年6月3日言詞辯論終結，判決如下：
    主  文
原判決廢棄。
確認被上訴人就上訴人所有座落彰化縣社頭鄉○○段600地號、
601地號土地經彰化縣田中地政事務所民國91年田資字第29330號
收件、91年5月13日登記、權利價值新台幣350萬元、權利範圍各
8分之1，以被上訴人為權利人，上訴人為債務人、設定義務人之
抵押債權不存在。
被上訴人應將前項抵押權設定登記予以塗銷。
第一、二審訴訟費用均由被上訴人負擔。
    事實及理由
一、上訴人主張：伊因染有毒癮，於民國（下同）91年間，與被
    上訴人之夫丙○○（綽號：麻子興）共同至高雄與一名年籍
    姓名不詳、綽號「肉包」之男子（下稱「肉包」）接洽毒品
    交易，丙○○將其稱裝有其欲購買毒品貨款之旅行袋一只交
    由伊保管，「肉包」趁丙○○不注意之際，強行搶走該只旅
    行袋。嗣後，丙○○卻以伊與「肉包」同謀私吞貨款為由，
    將伊押回彰化縣員林鎮，逼伊承認私吞，因伊不承認而將伊
    打成重傷，並以伊之安危要脅伊妻乙○提供伊所有之彰化縣
    社頭鄉○○段600及601地號土地權狀辦理抵押權設定，以彌
    補貨款遭侵吞之損失；伊妻迫於無奈遂與伊姐潘素鐘、姐夫
    張志昌同赴丙○○所述處所，將系爭土地權狀交付予丙○○
    ；惟丙○○收受權狀後未即放回伊，反於次日強押伊至代書
    處，以被上訴人為權利人，於系爭土地上設定新台幣（下同
    ）350萬元之抵押權，並逼伊簽發385萬元之本票一紙；於辦
    妥抵押權設定後，翌日再押伊南下尋找「肉包」之蹤跡，於
    尋覓不著後，隔日始釋放伊，伊遭釋回後，隔日始前往就醫
    。是伊未向被上訴人為任何借貸，兩造間並無債權債務關係
    ，系爭抵押權所擔保之債權不存在，即失其從屬性而無由成
    立，且系爭抵押權設定登記一節，對於伊所有權之圓滿已造
    成妨害。又系爭抵押權是否存在，兩造仍有爭執，被上訴人
    亦提出拍賣抵押物之聲請（原法院96年度執字第15577號拍
    賣抵押物強制執行事件），是伊對系爭抵押債權之存否及系
    爭抵押權之設定是否有效等不安狀態，需以確認判決加以確
    定，伊就系爭抵押債權之存否自有確認利益。再者，被上訴
    人無任何法律上原因，竟持有系爭本票及系爭抵押權，並持
    向法院聲請本票裁定強制執行，顯屬不當得利等情，爰依民
    法第767條規定，提起本件訴訟，並於本院追加依不當得利
    之法律關係，聲明求為確認系爭抵押權所擔保之債權不存在
    及被上訴人應將系爭抵押權設定登記予以塗銷之判決（上訴
    人原追加請求系爭強制執行程序應予撤銷，嗣又撤回）。
二、被上訴人則以：(一)上訴人於91年5月7日開立面額385萬元之
    本票乙紙欲向伊夫丙○○調借現金，伊夫因是時身邊無該等
    現金，乃轉向伊商量要求伊將錢借予上訴人，伊應允之，而
    於同年月8日【於原審主張為9日，見原審法院卷第44頁】交
    付385萬元現金予上訴人；惟為擔保借款之返還，伊遂要求
    上訴人以系爭土地為上開借款債權設定抵押權，兩造及伊夫
    三人始於同年月9日相偕至代書事務所辦理抵押權設定手續
    ，因甲○○代書表示系爭土地上訴人應有部分權利之價值應
    僅為350萬元，上訴人當場表示不足之35萬元願以其所有之
    BMW自小客車當擔保，故系爭抵押權設定擔保權利之金額方
    載為350萬元；俟系爭抵押權設定契約書書就後，因上訴人
    通緝中無法取得印鑑證明，經甲○○代書建議持抵押權設定
    契約書至法院完成公證程序後，三人再將相關文件交予甲○
    ○代書持向地政事務所辦畢系爭抵押權設定登記。(二)按系爭
    抵押權既經登記，即可推認抵押債權之存在，若上訴人主張
    抵押債權不存在、其未收受伊給付之借款云云，應由上訴人
    舉證。上訴人既自承有保管系爭款項，若其主張非借貸，應
    證明係何原因拿到錢。上訴人雖以上情置辯，然觀諸上訴人
    未報案而到代書處辦理契約訂立及其他相關手續，到法院辦
    理公證時亦未呼救，對伊93年5月28日委請律師發函表示催
    討借款否則聲請拍賣抵押物，仍未表異議，且自抵押權設定
    迄本件起訴前時隔5年餘皆未曾報案、提起訴訟或表示撤銷
    抵押權設定等情，可見上訴人之主張，顯悖於事理，足證上
    訴人所稱遭強押設定抵押等情不實在。又上訴人所提出之驗
    傷診斷書之日期係91年5月13日，依醫院覆函其係同年月12
    日前往就醫，與系爭本票簽立之日期同年月7日，抵押權設
    定契約書、公証書及上訴人之妻所稱上訴人遭放回之日期係
    同年月9日均不相符，自無法證明上訴人係遭脅迫始為系爭
    抵押權之設定。(三)上訴人雖指伊無資力一次給足385萬元，
    惟依伊於彰化銀行員林分行之活期存款存摺及伊向伊夫之二
    姊夫黃金盛借用之彰化銀行苗栗分行之活期存款存摺，暨伊
    及伊夫所有之土地、建物登記簿謄本等，可見伊於91年間確
    有資力足以借貸上訴人385萬元。上訴人以此摘抵押債權不
    存在，為無理由等語，資為抗辯。
三、原審法院審理後，斟酌兩造之主張及攻擊防禦方法之結果，
    認上訴人於原審之訴為無理由，而為上訴人敗訴之判決，駁
    回上訴人在原審之訴。上訴人不服，提起上訴，並為訴之追
    加，聲明求為判決：(一)原判決廢棄；(二)確認台灣彰化地方法
    院96年度拍字第217號民事裁定附表所示之不動產（即伊所
    有坐落彰化縣社頭鄉○○段600地號、601地號經彰化縣田中
    地政事務所民國91年田資字第29330號收件、91年5月13日登
    記、權利價值新台幣350萬元、權利範圍各8分之1，以伊為
    債務人、設定義務人）所擔保之抵押債權不存在。(三)被上訴
    人應將前項抵押權設定登記予以塗銷。(四)第一、二審訴訟費
    用由被上訴人負擔。被上訴人則答辯聲明求為判決：(一)上訴
    及追加之訴均駁回；(二)訴訟費用由上訴人負擔。
肆、兩造不爭執之事項
一、上訴人曾簽發發票日載為91年5月7日、票面金額為385萬元
    之本票一紙予被上訴人。【見原審法院卷第48頁】
二、系爭抵押權設定契約書所載立約日期為91年5月9日、擔保權
    利金額為350萬元，該契約書並經原法院公證處公證。【見
    原審法院卷第49、50頁】
三、依系爭土地登記謄本記載，上訴人所有系爭土地（權利範圍
    1/8），經彰化縣田中地政事務所於91年以田資字第29330號
    收件，於91年5月13日設定權利價值350萬元之抵押權予被上
    訴人【見原審法院卷第17至20頁】。
四、上訴人提出伍倫綜合醫院於91年5月13日開立之診斷證明書
    影本，載其頭面部多處擦傷瘀青、左前胸挫傷、右下肢3㎝
    擦傷、右後肩擦傷2公分【見原審法院卷第14頁】。經本院
    函詢，該醫院於96年12月12日以員倫字第0960539號函覆本
    院：「二、病患戊○○先生於91年5月12日至本院急診，91
    年5月13日至本院門診診查後開具證明。三、依急診病歷記
    載，該病患係於壹週前受傷。病歷無具體描述是否有結疤之
    情形。四、本院依據病歷記載無法推定其受傷之時間。」【
    見本院卷第34頁】。
五、被上訴人聲請拍賣上訴人所有之系爭土地，經原法院簡易庭
    於96年4月30日以96年度拍字第217號裁定准予拍賣【見原審
    法院卷第7頁】，被上訴人並聲請台灣彰化地方法院民事執
    行處以96年度執字第15577號實施執行，因無人應買，而於
    97年4月1日視為撤回。
伍、本件兩造所爭，厥為：上訴人有無於91年5月7日（或8日）
    向被上訴人借款385萬元，而後以系爭土地設定350萬元之抵
    押債權資為擔保？即系爭抵押權之設定，有無所擔保之350
    萬元借款之抵押債權存在？乙端。經查：上訴人主張其於91
    年5月7日與被上訴人之夫丙○○共同前往高雄購買毒品，因
    丙○○委託其保管內有放置擬購買毒品不詳數目現金之皮包
    遭綽號「肉包」者劫走，丙○○疑為其與「肉包」共謀私吞
    款項，因而將上訴人帶回員林，逼迫上訴人必須還錢，並加
    以毆打致頭部多處瘀傷，因上訴人無力立即還錢，乃電話通
    知上訴人之妻、姐及姐夫乙○、潘素鐘、張志昌提供土地房
    屋為抵押擔保，因張志昌拒絕，而由上訴人之配偶乙○在丙
    ○○所指命之會計小姐開車帶同下回家攜出上訴人所有系爭
    土地所有權狀，以設定抵押，因上訴人被通緝中，無法申辦
    印鑑證明書，乃在代書甲○○建議下，至彰化地院辦理抵押
    權設定契約書公證，而委由甲○○代書完成系爭抵押權設定
    登記等情，迭據上訴人指訴甚明，並據證人乙○、潘素鐘、
    張志昌、甲○○於原審及本院準備程序中到庭就相關部分事
    實供證甚詳在卷（見原審卷第71-73頁、85-86頁、本院卷第
    53-54頁，164-166頁），並有上訴人所提出之伍倫綜合醫院
    診斷證明書影本乙件（見原審卷第16頁），被上訴人提出經
    公證之抵押權設定契約書影本乙件（見原審卷49-50頁）暨
    伍倫綜合醫院函復本院之員倫字第0960539號函及所檢附之
    病歷、護理紀錄等影本乙件（見本院卷第34-46頁）在卷可
    稽。而上訴人於91至94年有毒品通緝及犯罪判刑之前科紀錄
    ，被上訴人夫婦係經營放高利貸予賭客牟利，但本件非賭博
    債務，被上訴人之配偶丙○○目前因案通緝而潛逃中國大陸
    等情，分據上訴人及被上訴人供明在卷，並有判決書影本二
    件在卷可參（見本院卷第25頁反面、原審卷第9-15頁）。被
    上訴人雖以伊確有經由伊夫丙○○交付385萬元借款予上訴
    人，此有上訴人所簽發385萬元之本票乙紙可證，且上訴人
    同意設定抵押，並歷五年而無異議，亦可推認確有上開借款
    暨以上情置辯。惟查，上訴人一貫否認有向被上訴人借款並
    收到385萬元借款之事實，被上訴人亦未證明其有提出385萬
    元現金及交付予上訴人之事實。被上訴人雖辯稱：伊乃經於
    賭場電知賭徒亟需賭資而高利出借現金予賭徒牟利，故常備
    有現金四、五百萬元在家應急云云，而提出其向黃金盛（為
    丙○○之小舅子）借用之存摺及舉證人黃金盛為證（見本院
    卷第107-120頁），惟依證人黃金盛所證及上開存摺顯示，
    要只可認被上訴人有向黃金盛借用存摺之事實，並不能證明
    其於91年5月7日至9日間有提出385萬元並為交付予上訴人之
    事實。參以一般社會經驗法則，苟確出借數佰萬元之鉅款予
    人，當會先考慮借款人之資力、還款能力及有無擔保再出借
    ，並先簽立借款憑證等，且對於如何交錢及立證等亦會記憶
    清晰，而不會前後矛盾而搖擺不定之情事。然關於本件，被
    上訴人於原審先以律師書狀辯稱：上訴人與伊不熟，於91年
    5月7日先書立385萬元本票乙紙，欲向伊夫丙○○借款，伊
    夫無錢，乃請伊借予，伊乃於91年5月9日將385萬元現金交
    伊夫轉交上訴人。交款後，伊思與上訴人不熟，恐以後求償
    無著，乃再請上訴人辦理本件之抵押及以其所有之BMW汽車
    過戶予伊擔保35萬元云云（見原審卷第44頁），不惟與上開
    一般借款立證存保之經驗法則不符，且於本院準備程序中，
    被上訴人以證人身分經傳到庭，經詢以：「對方向妳借錢，
    沒有設定抵押之前，是否先開什麼證明給你」，被上訴人不
    諱言「沒有」，再經詢以：「本件385萬元本票是何時開的
    ？」亦先坦言：「是我先生告訴我潘仔要跟我調錢，我先拿
    現金給他，（事後）我跟我先生說這樣沒有保障，他才拿本
    票給我」等語，事後再更正謂：「他是票先開給我，我才拿
    錢給他」云云（見本院卷第25頁），亦與其於原審所辯情節
    不合。且於97年1月3日本院準備程序中，被上訴人之訴訟代
    理人又改稱：上訴人是五月八日拿到錢，五月九日去代書及
    法院公證處那邊辦理設定抵押及公證等語（見本院卷54頁）
    ，關於交付現金之時間又與於91年5月9日之初供岐異。況證
    人即代書甲○○於原審及本院準備程序中到庭，則稱：「被
    告他們說錢在三、四天前（即91年5月9日之前三、四日即5
    月7日或6日）就已給了」等語（見原審卷第85頁反面、86頁
    正面、本院卷第165頁反面），又與被上訴人書狀，當庭及
    代理人上揭所供歧異，所指之時間（約為五月七日）則與上
    訴人所指其被被上訴人之夫丙○○打傷之時間相符。苟被上
    訴人確有交付385萬元現金，何以對於自己經歷之交付事實
    ，前後供述反覆不一，而莫衷一是？其前後供述歧異，所述
    悖於常理，益徵與為惡而臨訟編織之情相似，且所謂上訴人
    於91年5月9日向其借款385萬元，而系爭土地價值僅為350萬
    元，是以上訴人同日即同意另以所有B.M.W汽車作價35萬元
    抵償（擔保），亦悖於常情，而為代書作業上所僅見，此亦
    據證人甲○○於本院準備程序中證述甚詳。至被上訴人所質
    疑上情，經查：(一)系爭抵押設定係於91年5月13日完成登記
    ，而上訴人乃於之前一日赴伍倫綜合醫院驗傷，醫師所見其
    傷勢多達八處，皆為擦傷瘀痛之傷，病歷記載其係一週前受
    傷，其情形適與上訴人所指被打傷之時間相近。且傷勢有三
    處於頭部正面，於91年5月9日委代書甲○○辦理抵押時，理
    應仍清晰可見，就此本院受命法官質疑證人甲○○在原審所
    證「當天看起來（上訴人）並沒有受傷的情形」等語（見原
    審卷第86頁）之真實性時，證人甲○○則直言：「那時候也
    沒有看得那麼仔細」、「除非很明顯，我們作代書的只就他
    們拿來的資料處理，不會注意那些」等語，（見本院卷第16
    5 頁反面）是其於原審所證上訴人當時無受傷痕跡云云，顯
    然虛偽不實。(二)依上訴人所提上開91年至94年之判決資料顯
    示，其於91年5月間及其後被上訴人存證信函催債時，確分
    別經通緝中及在監，所辯係迫於無奈而同意辦公證及抵押，
    卻擔心被捕歸案因此不敢聲張及不能即時對被上訴人之催債
    提出異議，迨至被上訴發動法律行為，聲請本票裁定執行，
    現實利害已現，其始請教於人，而為本件之反應行為等情，
    乃合於常情，可堪採信。是被上訴人以上開各情反證上訴人
    係確有向其借得現金385萬元之事實，尚非可取。綜上各情
    ，被上訴人抗辯上訴人確有向其借取385萬元，始同意為本
    件系爭抵押權之設定云云，殊無可取，乃以上訴人所主張兩
    造間並無借貸金錢之主觀合意及客觀事實，該抵押權之設定
    ，乃無所擔保之350萬元之借款債權存在乙節為可信為真實
    。而被上訴人既已聲請就上開本票裁定准予強制執行，兩造
    間究無該借貸之債權債務關係存在，乃陷於不確定之狀態，
    上訴人於法上之地位即有受侵害之危險，是其提起本件確認
    之訴即有受確認判決之法律上利益，其訴請確認被上訴人就
    伊所有座落彰化縣社頭鄉○○段600地號、601地號土地經彰
    化縣田中地政事務所民國91年田資字第29330號收件、91年5
    月13日登記、權利價值新台幣350萬元、權利範圍各8分之1
    ，以被上訴人為權利人、伊為債務人、設定義務人之抵押債
    權不存在，為有理由，應予判准。
陸、次按，虛偽不實、無抵押債權存在之抵押權設定登記，對於
    所有權人而言，乃對於其所有權之侵害，對於抵押權利人而
    言，乃屬無法律上之原因而受利益（民法第767條、第179條
    及最高法院65年台再字第138號判決要旨參照），是所有權
    人自得依所有物妨害除去請求權及不當得利之法律規定，請
    求予以除去。本件系爭抵押權之設定，既為虛偽不實，而侵
    害上訴人之所有權，並致被上訴人受有上開不當得利，已如
    上述，是上訴人民法第767條及179條之法律規定，請求被上
    訴人應塗銷上開抵押權之設定登記，自屬有理由，亦應准許
    。
柒、綜上，上訴人之訴為有理由，均應予以判准。原審未能詳細
    句稽推敲，率認上訴人之訴為無理由而予駁回，尚有未洽。
    上訴論旨執以指摘原判決為不當，求予廢棄改判，為有理由
    ，爰由本院將原判決廢棄，並改判如上。
據上論結，本件上訴為有理由，依民事訴訟法第450條、第78條
，判決如主文。
中    華    民    國    97    年    6     月    17    日
                  民事第三庭    審判長法  官  陳照德
                                      法  官  李平勳
                                      法  官  朱  樑
以上正本係照原本作成。
如對本判決上訴，須於收受判決送達後二十日內向本院提出上訴
書狀，其未表明上訴理由者，應於提出上訴後二十日內向本院提
出上訴理由書（須按他造人數附具繕本）。
上訴時應提出委任律師為訴訟代理人之委任狀。具有民事訴訟法
第四百六十六條之一第一項但書或第二項之情形為訴訟代理人者
，另應附具律師及格證書及釋明委任人與受任人有該條項所定關
係之釋明文書影本。
                                      書記官  陳妙瑋
中    華    民    國    97    年    6     月    20    日
                                                      Ａ


司法院資訊處製作；財團法人民間司法改革基金會備份。
